【裁判字號】    89,自,3
【裁判日期】    890128
【裁判案由】    侵占
【裁判全文】
臺灣士林地方法院刑事裁定                              八十九年度自字第三號
    自  訴  人  丙○○
    被      告  乙○○
右列被告因侵占案件，經自訴人提起自訴，本院裁定如左：
    主  文
自訴駁回。
    理  由
一、按法院或受命法官於自訴案件第一次審判期日前訊問及調查結果，如認為案件有
    刑事訴訟法第二百五十二條至第二百五十四條之情形者，得以裁定駁回其自訴，
    同法第三百二十六條第三項定有明文。
二、自訴意旨略以：自訴人與被告乙○○即晉煌營造有限公司負責人於民國八十八年
    三月三日簽訂工程合作契約，雙方合作承攬陸軍總部後山營區整建工程，總價約
    新台幣（下同）二千零六十八萬元，雙方約定對於該工程之權利與義務均相同，
    各佔百分之五十股份，當初工程投標時被告有出一百二十萬元之押標金，惟被告
    嗣後領回押標金即未出資，自訴人則出資七十二萬四千三百四十元，惟工程完成
    後被告領走工程款二千零六十八萬元，應還伊七十二萬四千三百四十元，均未返
    還，且稱自訴人未投入工程任何週轉金，而將自訴人應分得之工程款一千零三十
    四萬元全部侵占入己，因認被告涉嫌侵占，爰提起本件自訴。
三、按刑法上之侵占罪，以持有他人之物為前提，而意圖為自己或第三人不法之所有
    ，擅自處分自己持有他人之物為構成要件。經查（一）本件自訴人主張與被告簽
    立合作契約後，自訴人出資七十二萬四千三百四十元，均係自訴人因合作契約所
    繳交予廠商之管理費、郵電費、車旅費、工本費、工程保險費、計程車費等費用
    ，有自訴人提出之上開費用單據在卷可稽，是上開費用自訴人既未曾交付被告持
    有，則被告並未持有上開七十二萬四千三百四十元，即未有變易持有物為不法所
    有可言，尚與侵占罪之構成要件不符。（二）再據自訴人供述與被告簽立工程合
    作契約後，除支出上開七十二萬四千三百四十元外，其餘之工程款均係被告支付
    等語（本院八十九年一月二十四日訊問筆錄），而據被告於檢察官八十八年十一
    月十九日調查時陳述簽約時雙方明訂權利、義務各佔百分之五十，總工程費是二
    千多萬元，自訴人沒出錢，只想享受權利等語（台灣士林地方法院檢察署八十八
    年度他字第一三三四號卷─以下簡稱偵他卷第三十六頁背面），且依被告於八十
    八年四月八日寄予自訴人之存證信函載明「．．．後山營區整建工程已於八十八
    年三月二十三日開工，工程進行至今日，已有多項工程款要支付，明細如附件一
    ，契約書中言明合作雙方對該工程之權利及義務相同，今有多家協力廠商一再催
    促付款，而晉煌公司早在三月下旬即已知會覃先生（即自訴人）準備資金，而至
    今覃先生仍未能備妥資金，本人已在晉煌營造有限公司開出多張支票予廠商，支
    票兌現日期為四月十日，如果覃先生不能在四月十日之前將資金交付晉煌營造有
    限公司以支付應付之工程款項，則一切按照三月三日所簽立之工程合作契約書行
    事。．．．」，有新莊郵局十四支局第二一０號存證信函可按（偵他卷第三十八
    頁至第三十九頁背面），迄同年四月十四日被告再度函知自訴人「．．．到現在
    還沒看到你的資金，你已經是違約被判出局了。．．．現在我再給你一個機會：
    如果你能在工程期限一半之前，大約一百個工作天（大約七月底之前）中能投入
    工程花費的二分之一資金，我依然承認工程合作契約書有關你權利的約定，在你
    未投入資金之前你沒有資格也沒有權利過問有關工程上一切事物，．．．．」，
    有信函影本一件附卷可參（偵他卷第四十一頁），是可知自訴人與被告簽立合作
    契約後，僅出資七十二萬餘元外，餘未支付，而依雙方之工程合作契約載明「雙
    方有任一方違背合作原則，將視情況，予以相對的處罰，如果故意破壞合作原則
    或無此能力履行此一合作契約，則視同自動無條件放棄此一工程所有運作，不得
    異議」，從而被告乃先後於八十八年三月二十三日、同年四月十日催告自訴人履
    行出資之義務，而自訴人既坦承嗣後即分文未付，則被告於領得工程款二千零六
    十八萬元，乃以自訴人未履行義務而拒絕給付自訴人工程之獲利，實因雙方履行
    工程合作契約之糾紛所致，尚難認被告有意圖為自己不法所有，變易領得之工程
    款為不法所有之侵占犯行，此外復查無其他積極證據堪認被告有自訴人所指之犯
    行，是本件被告罪嫌不足，具有刑事訴訟法第二百五十二條第十款之情事，揆諸
    首揭規定，本院自得以裁定駁回自訴。
四、臺灣士林地方法院檢察署以八十九年一月十一日甲○堅字第二四二號函檢附該署
    八十八年度偵字第一二三八八號自訴人告訴被告侵占案件，認與本案係同一事實
    ，業經自訴人提起自訴，請求併案審理，惟本案本院認係債務糾紛，尚與侵占罪
    之構成要件未符，爰依法裁定駁回自訴，盡如前述，爰就檢察官請求併予審理之
    上開案件移請檢察官另為適法之處分。
五、據上論斷，應依刑事訴訟法第三百二十六條第三項、第二百五十二條第十款，裁
    定如主文。
中      華      民      國      八十九    年      一    月    二十八    日
                                臺灣士林地方法院刑事第四庭
            法  官  杜  惠  錦
右正本證明與原本無異。
如不服本裁定應於送達後五日內向本院提出抗告狀。
                                        書記官  劉  育  妃
中      華      民      國      八十九      年     二     月     二     日


司法院資訊處製作；財團法人民間司法改革基金會備份。
